ACORDAO-COMPLETO-2399028

ACÓRDÃO 1124/2020 ATA 15/2020 - PLENÁRIO

VISTOS, relatados e discutidos estes autos referentes a Embargos de Declaração opostos ao Acórdão 160/2020-TCU-Plenário, mediante o qual o Tribunal aplicou às empresas embargantes a sanção de inidoneidade para participar de licitação na Administração Pública Federal pelo prazo de dois  anos, com base no art. 46 da Lei 8.443/1992 c/c art 271 do RI/TCU. 
ACORDAM os Ministros do Tribunal de Contas da União, reunidos em sessão do Plenário, ante as razões expostas pelo Relator, em:
9.1. com fundamento nos arts. 32, inciso II, e 34 da Lei 8.443/1992, conhecer dos Embargos de Declaração opostos pelas empresas Agrotec Tecnologia em Agronegócio Ltda. e Rurallog Logística e Comércio de Produtos Agropecuários Ltda. para, no mérito, negar-lhes provimento, mantendo-se inalterado o Acórdão 160/2020-TCU-Plenário; 
9.2. dar ciência deste Acórdão às embargantes.

Embargos de declaração opostos contra acórdão que considerou procedente representação sobre possíveis irregularidades na condução do pregão eletrônico cujo objeto previa a aquisição demateriais e equipamentos agrícolas.

Secretaria de Administração do Governo do Estado de Pernambuco (SAD/PE) e Secretaria de Agricultura e Reforma Agrária do Estado de Pernambuco (Sara/PE).

3. Entidades: Secretaria de Administração do Governo do Estado de Pernambuco (SAD/PE) e Secretaria de Agricultura e Reforma Agrária do Estado de Pernambuco (Sara/PE).

Ana Arraes.

13.1. Ministros presentes: José Mucio Monteiro (Presidente), Walton Alencar Rodrigues, Benjamin Zymler, Aroldo Cedraz, Raimundo Carreiro, Ana Arraes e Bruno Dantas.
13.2. Ministra que alegou impedimento na Sessão: Ana Arraes.
13.3. Ministros-Substitutos presentes: Marcos Bemquerer Costa (Relator), André Luís de Carvalho e Weder de Oliveira.

ACORDAO-COMPLETO-2535225

Acórdão 1011/2022 - Plenário

ACORDAO-COMPLETO-2524673

Acórdão 588/2022 - Plenário

AGROTEC TECNOLOGIA EM AGRONEGÓCIO LTDA

MARCOS BEMQUERER

Ministro-Substituto Marcos Bemquerer Costa.

p class="normal_0">1. Nega-se provimento a Embargos de Declaração quando inexistentes os vícios suscitados na decisão recorrida. 
2. A via dos Embargos de Declaração é inadequada à rediscussão do mérito de matéria já apreciada pelo Tribunal, pois tem por finalidade específica aclarar ou corrigir os defeitos do decisum recorrido, tido por obscuro, omisso ou contraditório.
3. O responsável irresignado com o teor da deliberação prolatada deve-se valer das vias recursais adequadas para provocar a reapreciação da matéria por esta Corte de Contas.
RELATÓRIO
	Trago a este Colegiado Embargos de Declaração opostos pelas empresas Agrotec Tecnologia em Agronegócio Ltda. e Rurallog Logística e Comércio de Produtos Agropecuários Ltda. ao Acórdão 160/2020-TCU-Plenário (peça 70) , mediante o qual o Tribunal  aplicou-lhes a sanção de inidoneidade para participar de licitação na Administração Pública Federal pelo prazo de dois  anos, com base no art. 46 da Lei 8.443/1992 c/c o art. 271 do RI/TCU, em razão da apresentação de notas fiscais inidôneas no curso de Pregão Eleletrônico 61/2016. 
2.	Reproduzo, a seguir, o inteiro teor do Acórdão embargado, proferido na sessão ordinária do dia 29/1/2020:
"VISTOS, relatados e discutidos estes autos da Representação formulada pela então Secex/PE, com objetivo de verificar indícios de irregularidades ocorridas na condução do Pregão Eletrônico 61/2016 (Processo Licitatório 084.2016.VIII.PE.061.SARA) , realizado pela Secretaria de Administração do Governo do Estado de Pernambuco - SAD/PE, sob égide do Convênio MDS/SESAN/SARA 012/2011.
ACORDAM os Ministros do Tribunal de Contas da União, reunidos em Sessão do Plenário, ante as razões expostas pelo Relator, em:
9.1. com fundamento nos arts. 235 e 237, inciso VI e parágrafo único, do Regimento Interno/TCU, conhecer desta Representação, para, no mérito, considerá-la procedente;
9.2. aplicar às empresas Agrotec Tecnologia em Agronegócio Ltda. e Rurallog Logística e Comércio de Produtos Agropecuários Ltda., com base no art. 46 da Lei n. 8.443/1992 c/c art. 271 do RI/TCU, a sanção de inidoneidade da licitante para participar de licitação na Administração Pública Federal, pelo prazo de 2 (dois) anos;
9.3. dar ciência desta Deliberação às empresas Agrotec Tecnologia em Agronegócio Ltda. e Rurallog Logística e Comércio de Produtos Agropecuários Ltda.; e
9.4. arquivar os presentes autos."
3. 	 Irresignadas com essa deliberação, as embargantes sustentam haver omissão, contradição e obscuridade no referido decisum (peças 70 a 72) , por constar em sua fundamentação, no que se refere à empresa Rurallog Logística e Comércio de Produtos Agropecuários Ltda.: a) esclarecimento contraditório sobre a justificava para aplicar a sanção à empresa; e b) ausência de preleção acerca da incompletude das informações prestadas pela Sefaz/PE.
4.	  No que tange à empresa Agrotec Tecnologia em Agronegócio Ltda., a  embargante afirma haver obscuridade pelos seguintes motivos: a) não esclarecimento acerca do sobrestamento desta Representação, em virtude de haver fiscalização em andamento na Corte de Contas estadual sobre o pregão analisado que poderia decidir de forma divergente à decisão ora embargada; e b) contradição entre as peças apontadas no Relatório que embasou o Acórdão e a conclusão emanada no que se refere à inidoneidade dos documentos fiscais apresentados.
5	A embargante, Agrotec Tecnologia em Agronegócio Ltda., anexou ainda aos autos cópia de Parecer Técnico elaborado por peritos contratados, no qual se analisa a autenticidade das notas fiscais, com o objetivo de comprovar a inexistência de impropriedades nos documentos.
6	Ao final, as recorrentes pugnam pelo provimento dos Embargos de Declaração, com a reforma integral do Acórdão combatido.
	É o Relatório.

Bruno Ariosto Luna de Holanda (OAB/PE 14.623), Wladimir Cordeiro de Amorim (OAB/PE 15.160), Luiz André Paulino da Silva (OAB/PE 30.401), Carolina Rangel Pinto (OAB/PE 22.107), Luiz Felipe Vasconcelos de Melo Cavalcanti (OAB/PE 42.884), Bruna Wills (OAB/DF 46.082) e Mauro Porto (OAB/DF 12.878).

Não atuou.

EMBARGOS DE DECLARAÇÃO. ACÓRDÃO CONDENATÓRIO PROFERIDO EM PROCESSO DE REPRESENTAÇÃO. ALEGAÇÃO DE OMISSÃO, CONTRADIÇÃO E OBSCURIDADE NO JULGADO. INEXISTÊNCIA DOS VÍCIOS APONTADOS. CONHECIMENTO DOS EMBARGOS, E, NO MÉRITO, NÃO PROVIMENTO. MANUTENÇÃO DO ACÓRDÃO RECORRIDO. CIÊNCIA AO RECORRENTE. 1. Nega-se provimento a Embargos de Declaração quando inexistentes os vícios suscitados na decisão recorrida. 2. A via dos Embargos de Declaração é inadequada à rediscussão do mérito de matéria já apreciada pelo Tribunal, pois tem por finalidade específica aclarar ou corrigir os defeitos do decisum recorrido, tido por obscuro, omisso ou contraditório. 3. O responsável irresignado com o teor da deliberação prolatada deve-se valer das vias recursais adequadas para provocar a reapreciação da matéria por esta Corte de Contas.

REPRESENTAÇÃO (REPR)

não atuou.

Trago a este Colegiado Embargos de Declaração opostos pelas empresas Agrotec Tecnologia em Agronegócio Ltda. e Rurallog Logística e Comércio de Produtos Agropecuários Ltda. ao Acórdão 160/2020-TCU-Plenário (peça 70) , mediante o qual o Tribunal  aplicou-lhes a sanção de inidoneidade para participar de licitação na Administração Pública Federal pelo prazo de  dois anos, com base no art. 46 da Lei 8.443/1992 c/c o art. 271 do RI/TCU, em razão da apresentação de notas fiscais inidôneas no curso do Pregão Eletrônico 61/2016.
2.	O referido certame conduzido pela Secretaria de Administração do Governo do Estado de Pernambuco - SAD/PE, no âmbito do Convênio MDS/SESAN/SARA 012/2011, celebrado entre o então Ministério do Desenvolvimento Social e a Secretaria de Agricultura e Reforma Agrária do Estado de Pernambuco, visava à formação de ata de registro de preços, para a aquisição de materiais e equipamentos agrícolas.
3.	Uma vez preenchidos os requisitos de admissibilidade previstos no art. 34 da Lei 8.443/1992, pode o Tribunal conhecer destes Embargos de Declaração. 
4.	Cabe ressaltar, desde logo, para estabelecer os contornos do presente exame, que os Embargos de Declaração são, em regra, recurso integrativo, que objetivam extirpar da decisão embargada os vícios suscitados - no caso, a omissão, contradição e obscuridade - entendidos como aqueles advindos do próprio julgado e prejudicial à compreensão de causa, e não aqueles que entendam as embargantes, ainda mais como meio transverso a impugnar os fundamentos da decisão recorrida.
5.	A via recursal escolhida pelas empresas Agrotec Tecnologia em Agronegócio Ltda. e Rurallog Logística e Comércio de Produtos Agropecuários Ltda. tem natureza peculiar, cuja fundamentação é vinculada, visto que seu objetivo é estritamente afastar quaisquer vícios de determinada deliberação. Os vícios suscitados devem estar contidos dentro dos termos do inteiro teor da deliberação atacada, composta por relatório, voto e acórdão.
6.	É firme a jurisprudência do TCU no sentido de que os aclaratórios não se constituem em figura recursal adequada à rediscussão do mérito de questões anteriormente examinadas, devendo o inconformado valer-se do recurso apropriado para provocar a reapreciação da matéria (Acórdão 10919/2016-TCU-Segunda Câmara, da minha relatoria, e 6.126/2017, também deste Colegiado, da relatoria da Ministra Ana Arraes, entre outros julgados) .
7.	Com base em tais premissas, cumpre passar à análise dos Embargos Declaratórios em pauta.
8.	Mediante as peças 76 e 78, as aludidas recorrentes opõem Embargos de Declaração, alegando, na essência, a ocorrência dos seguintes vícios:
	8.1.	contradição sobre a justificava para aplicar a sanção à empresa Rurallog Logística e Comércio de Produtos Agropecuários Ltda.;
	8.2.	omissão acerca da incompletude das informações prestadas pela Sefaz/PE, no que tange à Rurallog Logística e Comércio de Produtos Agropecuários Ltda.;
	8.3.	não esclarecimento acerca do sobrestamento desta Representação, em virtude de haver fiscalização em andamento na Corte de Contas estadual sobre o pregão analisado, que poderia decidir de forma divergente à decisão ora embargada;
	8.4.	contradição entre as peças apontadas no Relatório que embasou o Acórdão e a conclusão emanada no que se refere à inidoneidade dos documentos fiscais apresentados pela Agrotec Tecnologia em Agronegócio Ltda..
9.	Apesar de a contradição suscitada pela Rurallog Logística e Comércio de Produtos Agropecuários Ltda. (subitem 8.1, retro) se referir ao mérito da decisão embargada, e ser, portanto, inservível a reformar o julgado na estreita via dos embargos, teço um breve comentário acerca da alegação. 
10.	A embargante afirma haver contradição em razão de a justificativa para a aplicação da sanção ter sido baseada nos Acórdãos 2.179/2010 e 1.385/2016, ambos do Plenário, de relatoria respectivamente do Ministro-Substituto André Luis de Carvalho e do Ministro José Mucio Monteiro, que tratam de atestado de capacidade técnica inverídico, e não da apresentação de documentos fiscais inidôneos para qualificação técnica na licitação. 
11.	Com as devidas vênias, entendo que tal argumento não merece ser acolhido. Os documentos fiscais inidôneos foram utilizados para efeito de cumprimento de critério de qualificação técnica, dessa forma, a despeito de os precedentes emanados no Voto da deliberação ora embargada se referirem a uma irregularidade similar, o mesmo entendimento pode ser extraído para o caso em análise. 
12.	No tocante à afirmação de que a decisão ora recorrida não cuidou de se pronunciar acerca da incompletude das informações prestadas pela Sefaz/PE quanto à nota fiscal emitida pela JR Agropecuária Ltda. (subitem 8.2, retro) , a recorrente se utiliza de Embargos com o objetivo de questionar o mérito, o que não é cabível neste momento processual. Independente disto, a alegação suscitada não é digna de ser provida, visto que tal fato foi tratado no Relatório que embasou o Acórdão ora embargado (item 18) , além de ter sido concedida à empresa a oportunidade de apresentar defesa sobre o fato ora alegado no curso do processo, quanto instada a se manifestar por meio do Ofício acostado à peça 58, conforme trecho transcrito a seguir:
"2. Conforme delegação de competência conferida pelo Relator, Ministro-Subst. Marcos Bemquerer Costa, e ante a análise realizada no processo TC Processo 011.020/2018-0, fica a Rurallog Logística e Comércio de Produtos Agropecuários Ltda., na pessoa de seu representante legal, ciente da presente OITIVA, com fundamento nos arts. 179, § 6º e 250, V do RI/TCU para, no prazo de 15 (quinze) dias, a contar do recebimento da presente comunicação, pronunciar quanto à constatação detalhada a seguir:
a) apresentação de nota fiscal inidônea para efeito de habilitação técnica no Pregão Eletrônico 61/2016 (Processo Licitatório 084.2016.VIII.PE.061.SARA) , a qual teria sido emitida em nome da empresa JR Agropecuária Ltda. (CNPJ 70.072.996/0001- 26) durante o mês de fevereiro de 2009, considerando que sua autenticidade não foi confirmada pela Secretaria da Fazenda do Estado de Pernambuco, o que caracteriza a ocorrência de fraude à licitação, sem prejuízo da consequente declaração de inidoneidade, nos termos do art. 46 da Lei 8.443/1992 e art. 271 do RI/TCU."
13.	 Dessa forma, como a empresa foi oficiada por este Tribunal para se manifestar acerca da evidência de que pelo menos uma das notas fiscais apresentadas abrange o período em que a Sefaz/PE afirma a impossibilidade de emissão do documento fiscal (peças 18 e 19) , fato que foi analisado pela unidade instrutiva no trecho transcrito no Relatório e ratificado no Voto, entendo não haver omissão que se sustente.
14.	No que tange à obscuridade citada no subitem 8.3 retro, a embargante, no caso, Agrotec Tecnologia em Agronegócio Ltda., afirma que "não restou claro no julgado embargado como se daria essa coexistência de decisões conflitantes, limitando-se o Acórdão a analisar tão somente a coexistência de julgados com o mesmo teor, ou seja, ambos condenatórios, razão pela qual se faz necessário o devido esclarecimento dessa questão.". 
15.	Colidente com o alegado, não é possível verificar obscuridade no julgado acerca dessa situação fática, uma vez que no Voto constou expressamente que "Nada impede a existência de condenações simultâneas nas diferentes esferas jurídicas e de controle", ou seja, inexiste motivação para o sobrestamento da Representação pela existência de fiscalização no Tribunal de Contas do Estado de Pernambuco referente ao Pregão em análise. Cita-se ainda, no Voto da decisão recorrida, o princípio da independência das instâncias, segundo o qual os trabalhos desenvolvidos em várias instâncias sobre o mesmo fato correm de forma independente, o que pode desencadear condenações simultâneas nas esferas cível, criminal e administrativa.
16.	A embargante, Agrotec Tecnologia em Agronegócio Ltda., aponta ainda que as peças citadas no Relatório que embasou o Acórdão embargado não condizem com a conclusão emanada no que se refere à inidoneidade dos documentos fiscais apresentados pela empresa (subitem 8.4) , alegação que não encontra guarida. A peça 18, página 1, é justamente a evidência coletada junto à Sefaz/PE, na qual, por meio de perícia, constata-se a inidoneidade dos documentos, já a peça 19, páginas 6 a 30, a Sefaz/PE encaminha tais documentos.
17.	Por derradeiro, a Agrotec Tecnologia em Agronegócio Ltda. apresenta Parecer Técnico anexado aos Embargos opostos, no qual são analisadas as notas fiscais, buscando atestar suas autenticidades. Destaco que essa nova documentação acostada aos autos não será objeto de análise no bojo destes embargos, visto que o recurso em evidência não é meio adequado para rediscutir o mérito da decisão, conforme farta jurisprudência desta Corte, a exemplo dos seguintes enunciados colhidos da ferramenta "Pesquisa de Jurisprudência Selecionada":
"Não são passíveis de apreciação, em sede de embargos de declaração, documentos inexistentes nos autos na fase anterior". Acórdão 1846/2010-TCU-Primeira Câmara | Relator: Walton Alencar Rodrigues.
"É irregular o acolhimento de novas alegações ou provas trazidas aos autos por ocasião do manejo de embargos de declaração. Aceitar a juntada de documentos capazes de interferir no mérito da decisão embargada prejudica o efeito devolutivo das demais espécies recursais previstas e a alternância de relatores". Acórdão 3623/2015-TCU-Primeira Câmara | Relator: José Mucio Monteiro.
"Os embargos de declaração não se prestam a renovar a discussão de provas, de teses jurídicas, de jurisprudência ou de outras questões de mérito já devidamente apreciadas pelo acórdão recorrido. De igual modo não se prestam os embargos à apreciação de novas provas, novos argumentos ou outras decisões de quaisquer outros órgãos". Acórdão 1246/2010-TCU-Plenário | Relator: Walton Alencar Rodrigues.
"Os embargos declaratórios não são a oportunidade processual adequada para a juntada de novas provas, não cabendo em sede de embargo, em princípio, o exame das mesmas". Acórdão 1495/2007-TCU-Primeira Câmara | Relator: Aroldo Cedraz.
18.	Entendo, portanto, que os argumentos oferecidos em sede de Embargos para sustentar as alegadas omissão, contradição e obscuridade não merecem progredir.
19.	Ante todo o exposto, verifica-se a ausência dos alegados vícios no Acórdão 160/2020-TCU-Plenário, sendo que as embargantes devem se valer da via recursal adequada se pretendem rediscutir o mérito apreciado por este Colegiado.
20.	Desse modo, não havendo motivos para atender ao pleito formulado, cabe negar provimento aos presentes Embargos de Declaração, mantendo-se, na íntegra, os termos do Acórdão supramencionado.
	Nessas condições, manifesto-me por que seja adotada a deliberação que ora submeto a este Colegiado.
		
		T.C.U., Sala das Sessões, em 6 de maio de 2020.  
MARCOS BEMQUERER COSTA
Relator